【裁判字號】    99,交上易,244
【裁判日期】    991028
【裁判案由】    過失傷害
【裁判全文】
臺灣高等法院刑事判決               99年度交上易字第244號
上  訴  人  臺灣基隆地方法院檢察署檢察官
被      告  乙○○
            甲○○
上列上訴人因被告犯過失傷害罪案件，不服臺灣基隆地方法院99
年度交易字第6號，中華民國99年6月22日第一審判決（起訴案號
：臺灣基隆地方法院檢察署98年度偵字第3343號、第3543號），
提起上訴，本院判決如下：
    主  文
上訴駁回。
    事  實
一、乙○○為基隆客運司機，擔任載運乘客業務，為從事業務之
    人，於民國98 年1月24日上午11時20分許，駕駛車號2U-638
    號基隆客運營業用大客車，從基隆市國家新城出發，沿基隆
    市○○路○ 段往成功一路方向行駛在一般車道上，行經安樂
    路1段與樂一路交岔路口之網狀標線前（即安樂路1 段149號
    前；自強隧道前第一個紅綠燈前），原應注意車輛禁止在網
    狀線標線範圍內臨時停車，且如要臨時停車時，應依車輛順
    行方向緊靠道路右側，其右側前後輪胎外側距離緣石或路面
    邊緣大型車不得逾得逾1 公尺，以及汽車臨時停車或停車，
    開啟或關閉車門時，應注意行人、其他車輛，並讓其先行，
    而依當時天候陰天，自然光線，道路並無缺陷及障礙物，視
    距良好等情狀觀之，並無不能注意之情事，車道前方因春節
    假期將至，車輛眾多發生壅塞，竟先違規臨時停車在網狀線
    標線範圍內，等待前方壅塞情形改善，但因公車上不詳姓名
    年籍之老年婦人，眼見距離前方公車招呼站僅有21.7公尺，
    公車遲遲無法前行，乃要求乙○○開啟公車車門，俾讓到站
    的乘客能夠自由下車，乙○○原應知臨時停車應依車輛順行
    方向緊靠在道路右側，且公車須駕駛到公車招呼站旁，在後
    方來車通行及公車乘客下車安全均無虞時，始能讓乘客下車
    ，竟為回應乘客需求，疏未注意到公車右側旁機車優先道上
    ，適有甲○○騎乘車號AF3-520 號重型機車，後載其妻林劉
    春金，自後方駛來，即開啟公車前、後車門，讓到站乘客下
    車，公車上該不詳姓名之婦人，見乙○○違規開啟公車車門
    ，旋即自後車門下車步行離去，當時站在後方扶手旁的乘客
    丙○○明知公車未停靠在公車招呼站，又未緊靠道路路緣右
    側，下車時原應注意後方有無來往車輛，在安全無虞後，方
    能步行下車，而依當時情形並無不能注意之情形，亦疏未注
    意到後方甲○○機車駛近，亦舉步自公車後車門旁走道往階
    梯下車，甫踏離後車門口，身體才剛離開車門，腳仍未踏到
    地面之際，自後方駛來之機車騎士甲○○原應注意到車前的
    人車狀況，在發現有狀況時應即採取示警、避閃及減速等安
    全措施，竟疏未注意車前的公車已有乘客步行下車，其餘乘
    客正魚貫下車中，仍未採取上開安全措施，以車速20、30公
    里時速接近公車，行至公車後車門處，機車車前頭部位，撞
    擊到正在下車之乘客丙○○，將丙○○拖帶到公車前車門接
    近公車前方的行人穿越道斑馬線旁，機車隨即倒地，甲○○
    及林劉春金二人亦跌倒在機車右側旁。經路旁商家張美政聽
    聞到店外發生巨響後至店外查看，發現發生車禍而報警處理
    。丙○○（涉嫌過失傷害部分，業經告訴人撤回告訴，檢察
    官另為不起訴處分）等人經送醫診治後，丙○○受有頭部外
    傷併右側硬膜下腔出血、多處肢體挫傷及功能性嗅覺全失等
    重傷害；甲○○受有左右胸壁挫傷、右髖部挫傷等傷害；林
    劉春金受有右腕挫傷瘀傷、右膝挫傷瘀傷等傷害。乙○○、
    甲○○於犯罪後，偵查機關尚未發覺犯罪前，即向據報到場
    處理之警員自首犯行，均表示願意接受裁判。
二、案經被害人丙○○訴請基隆市警察局第四分局報告臺灣基隆
    地方法院檢察署檢察官偵查起訴。
    理  由
壹、程序部分：
    按被告以外之人於審判外之言詞或書面陳述，除法律有規定
    者外，不得作為證據，刑事訴訟法第一百五十九條第一項定
    有明文。次按被告以外之人於審判外之陳述（包括書證），
    雖不符前四條之規定，而經當事人於審判程序同意作為證據
    ，法院審酌該言詞陳述或書面陳述作成時之情況，認為適當
    者，亦得為證據，為同法第一百五十九條之五第一項所明定
    。經查：下列所引用證人之陳述及書證等，檢察官及被告均
    於審判期日表示同意作為證據（本院卷第30頁），本院審酌
    上開證據資料作成時之情況，並無不適當之情形，且證據力
    並未明顯偏低，依刑事訴訟法第一百五十九條之五第一項規
    定，均應具有證據能力。
貳、實體部分：
一、上揭犯罪事實，業據被告乙○○坦承不諱，另訊據被告甲○○坦承有在上揭時、地騎乘機車與告訴人丙○○發生碰撞，
    惟矢口否認有何過失，辯稱：伊騎車到車禍地點前，並未看
    到公車有打方向燈示警，亦未看見公車上有乘客下車，伊是
    騎到客運後車門時，告訴人撞上伊所騎乘之機車車頭，伊才
    會摔倒云云。經查：
  (一)被告乙○○係基隆客運司機，擔任載運乘客業務，為從事業
    務之人，有駕照（職照種類職業大客車）影本2 紙在卷可稽
    （98年度偵字第3543號卷第45、46頁），其原應注意上開規
    定，而依當時情況，並無不能注意之情形，竟疏未注意，而
    任意在網狀線區臨時停車，且未注意到車旁機車優先道的來
    車，即讓公車上乘客下車離去，致乘客丙○○下車時，遭到
    後方被告甲○○所騎乘之機車撞及受有頭部外傷併顱內出血
    、多處肢體挫傷、功能性嗅覺全失之重傷害等情，業據被告
    乙○○於警詢、偵查中及原審、本院審理（本院卷第41頁）
    時均坦承不諱，核與證人即告訴人丙○○原審審理時證述情
    節相符，並有道路交通事故現場圖、談話紀錄表、調查報告
    表(一)(二)、現場照片10張（98年度偵字第3543號卷第21至29、
    33至37頁）、長庚醫療財團法人基隆長庚紀念醫院98年8月4
    日（98）長庚院基法字第64號函及丙○○診斷證明書3 紙（
    98年度偵字第3343號卷第7至9頁）、行政院國軍退除役官兵
    輔導委員會臺北榮民總醫院98年8月27日北總耳字第0980018
    151號函及丙○○診斷證明書4紙（98年度偵字第3543號卷第
    70、98至100頁）附卷可資佐證。
  (二)被告甲○○雖矢口否認有何過失傷害犯行，另證人即被告之
    妻林劉春金於偵查中亦證稱：當時沒有看到有任何乘客下車
    云云（98年度偵字第3543號卷第55頁）。然衡情而論，公車
    因道路壅塞而臨停車道上，並不會讓乘客下車，因此，會有
    乘客下車純屬特例，惟依照被告乙○○於警詢時及偵查中均
    證述：伊當時全程都有以後視鏡看乘客下車情形，伊開車門
    後，有幾個乘客下車，後來告訴人下車時遭車子撞，伊就趕
    快打電話報警等語（98年度偵字第3543 號卷第6、53頁），
    核與證人即告訴人於偵查中證述：伊是第2 個下車，伊下車
    時前面有一個歐巴桑，約70幾歲，身材瘦小，伊後面還有另
    一個人，那個歐巴桑是從車前方往後走到車門下車，伊是站
    在後車門的左側車門扶手處，當時就是緊跟著前面的人下車
    等語（98年度偵字第3543號卷第54、80至81頁）情節相符，
    衡酌被告乙○○於本件犯後旋即自白犯罪，且其與告訴人素
    不相識，甚至因本件車禍造成告訴人受有傷害，實無再與告
    訴人勾串證詞以陷害同為素不相識之被告甲○○之可能，堪
    認告訴人應係從公車後門下車之第2 位乘客。準此，被告甲○○對於老婦人即第一名乘客從公車後門下車，步行通過機
    車優先道後，走到路旁，有無查見？是否可預見車前的公車
    正有乘客陸續下車中，而須採取必要之示警、減速或煞停之
    安全措施，以避免本件車禍的發生，誠有探討之餘地：
  1.從上開公車臨停時，車體右側車緣的位置，距離路旁道路邊
    緣線距離為2.5 公尺，有道路交通事故現場圖（第二次補繪
    ）1紙在卷可佐（98年度偵字第3543 號卷第76頁），而該第
    一名乘客自從公車下車後，到告訴人遭撞擊時，並未與甲○○發生接觸，足見該人當時應已步行到路旁路面邊緣線以外
    ，亦即該名老婦人至少已步行2.5公尺。是如以步行距離2.5
    公尺計算，所須花費的時間，固然可能因步行者的年齡、身
    高、肌肉活動力量等條件因素不同，步行速率有所不同，然
    依照外國以65歲至90歲女性67名步行速率實驗所得，均速係
    為1.17公尺/秒，此有98 年道路交通安全與執法研討會《路
    口行人步行速率資料庫建立之研究》論文報告1 份在卷足參
    （98年度偵字第3343號卷第98頁），以此數據反推算2. 5公
    尺步行所費時乃為2.137 秒（2.5公尺/1.17秒=2.137），此
    結論與臺灣基隆地方法院檢察署檢察官於98年8月19日，以4
    名男女不同（受測者含告訴人），步行2.5 公尺所需時間為
    1.37秒至1.80秒不等，二者大致所需時間相近，是該實驗數
    據當屬可採。有臺灣基隆地方法院檢察署檢察官98年9月2日
    勘驗筆錄（98年度偵字第3543 號卷第101-106頁）、基隆市
    警察局第四分局車禍現場模擬時間表及照片（98年度偵字第
    3543號卷第136-150頁）在卷在參。
  2.復查被告甲○○亦自承當時視線良好，約可看到20公里沒問
    題等語（98年度偵字第3543號卷第53頁），客觀上並無不能
    注意之情形，惟當該名老婦人即第一名乘客從公車後門下車
    ，步行通過機車優先道後，走到路旁步出車門時，被告甲○○在車前視距良好，對20公尺距離遠之人物均能看見之情形
    下，自應查知車前有人在道路前方步行移動，而應提高注意
    ，採取必要的安全措施，但被告甲○○卻絲毫未見到車前的
    狀況有異，仍維持既定車速約20、30公里前行，要難謂有確
    盡到注意車前之義務。
  3.再者，因告訴人係隨著第一名乘車下車，二人在公車開啟車
    門後，均同步準備下車，僅步出車門之時間有些差異，而從
    公門開啟後門，由第一名乘客下車到告訴人走到車門口，依
    上開臺灣基隆地方法院檢察署檢察官於98 年8月19日，模擬
    該項步行時間所示，時間約在1.44秒至2.03秒之間，該時間
    較少於上開2.137 秒之老婦人步出車門直走到路旁的時間，
    足見告訴人步行下車之速度並未過於緩慢，而與老婦人之步
    行時間相距甚近，毋需作不同的實驗計算。申言之，當老婦
    人走到馬路上橫越機車優先道時，告訴人亦已同步走向公車
    車門處，是本件發生的時間約在2.137 秒左右，故當第一名
    乘客老婦人下車時，老婦人步行通過道路之形體，被告甲○○既然可從遠處查見，自須採取適當安全措施，連帶到其安
    全措施的採行與否，也直接影響到告訴人走到車門前時，被
    告甲○○能否及時避免，就此來論究被告甲○○過失責任。
  4.就被告甲○○騎乘機車時，當見到車前狀況有異，至採取煞
    停反應，直到機車煞停所需時間及行駛距離乙節，觀之被告
    甲○○自述其當時車速係為20、30公里（時速30公里時，每
    秒鐘機車行駛距離為8.33公尺；時速20公里時，機車每秒鐘
    行駛距離為5.56公尺），而所謂「停車距離」乃指交通使用
    人從眼睛觀察預見到車前狀況有異，經由大腦判斷，下達指
    令用手煞車（此即學理所稱的「反應距離」，我國係以0.75
    秒作基準計算；時速30公里時，反應距離為6.24公尺、時速
    20公里時，反應距離為4.16公尺），到車輛完全停止為止（
    即所謂的「煞滑停止距離」，就機車而言，依照機車廠牌、
    煞車系統及煞車方式（左手、右手及雙手半、雙手全或有無
    腳煞）而不同，依臺灣基隆地方法院檢察署檢察官於98 年8
    月19日，由甲○○以平均時速28.67 公里行駛，平均煞停距
    離為3.44 公尺，此有機車煞停距離測試結果1 紙在卷可佐）
    ，是如被告甲○○在當時係以時速30公里，其反應及煞滑停
    止距離共計為9.68公尺（6.24+3.44公尺=9.68公尺），再換
    算成所需時間為1.55秒（9.68公尺/每秒行進6.24公尺=1.55
    秒）；如被告甲○○在當時係以時速20公里，其反應及煞滑
    停止距離共計為7.6公尺（4.16+3.44公尺=7.6公尺），再換
    算成所需時間為1.83 秒（7.6公尺/每秒行進4.16公尺=1.83
    秒）。從而，被告甲○○當時若以時速30公里行進，當車前
    有異狀，而眼睛觀察到有異，到大腦下達煞車作為，到機車
    制動機制發生停止為止，只要機車與車前狀況二者距離9.68
    公尺以上，或者發現的時間在1.55秒之前，被告甲○○應有
    能力採取煞車反應，來避免本件車禍的發生。至於當時若以
    時速20公里行進時，只要機車與車前狀況二者距離7.6 公尺
    以上，或者發現的時間在1.83秒之前，被告甲○○即應有能
    力採取煞車反應，來避免本件車禍的發生。
  5.由此可見，從第一名乘客下車後步行了約2.137 秒，較上述
    最小安全「停車距離」1.55秒（車速30公里）或1.83秒（車
    速20公里）為多，被告甲○○自有較寬裕的時間來煞車閃避
    ，竟疏於注意車前狀況。且再由後車門第一名乘客下車到丙○○下車時，在該時段（即在1.44秒至2.03秒之間）觀之，
    被告甲○○（如上述約為1.55秒至1.83秒）亦有相當的機會
    採取煞車，避免本件車禍之發生，被告甲○○卻亦疏未加以
    注意並及時煞車，直到丙○○撞及機車，方查覺有異，顯有
    過失之處。
  (三)按網狀線，用以告示車輛駕駛禁止在設置本標線之範圍內臨
    時停車，防止交通阻塞，道路交通標誌標線號誌設置規則第
    173 條定有明文。復按汽車臨時停車時，應依下列規定：臨
    時停車時，應依車輛順行方向緊靠道路右側，但單行道應緊
    靠路邊停車。其右側前後輪胎外側距離緣石或路面邊緣不得
    逾六十公分，但大型車不得逾一公尺，在單行道左側臨時停
    車時，比照辦理，道路交通安全規則第111條第2項亦定有明
    文。又按汽車行駛時，駕駛人應注意車前狀況及兩車併行之
    間隔，並隨時採取必要之安全措施，道路交通安全規則第94
    條第3 項定有明文。本件事故發生時，日間自然光線、路面
    鋪設柏油，路面乾燥無缺陷、無障礙物、視距良好，有道路
    交通事故調查報告表(一)在卷可參（98年度偵字第3543號卷第
    22頁），被告乙○○為大客車司機，被告甲○○亦有多年騎
    乘機車的經驗，自對於上開規定應有所認知，被告乙○○先
    違規臨時停車在網狀線標線範圍內，又未緊靠在道路右側，
    即逕自開啟公車車門讓乘客下車，致告訴人舉步自公車後車
    門旁走道往階梯下車之際，遭自後方駛來疏未注意車前公車
    已有乘客步行下車之機車騎士被告甲○○撞擊，可見被告乙○○就本案車禍之發生有違規臨時停車、未緊靠在道路右側
    停車及公車未到站即逕讓乘客下車之過失，被告甲○○有疏
    未注意車前狀況之過失，始釀致本案車禍。況本件經送鑑定
    結果，亦認告訴人若屬第二位下車被撞，則乙○○駛營大客
    車，在黃色網狀線區臨停不當，且未靠站牌及未緊靠道路右
    側讓乘客下車，為肇事主因；甲○○駛重機車，未注意車前
    狀況，為肇事次因，有臺灣省車輛行車事故覆議鑑定委員會
    98年12月15日覆議字第0986204672號函即覆議鑑定意見書（
    98年度偵字第3543號卷第91頁）。被告二人過失駕駛行為，
    與告訴人所受傷害間，具有相當因果關係，事證明確。
  (四)又告訴人經送上開鑑定委員會及覆議委員會鑑定，同認並無
    肇因云云，然而，案發當時公車並未臨停在公車站牌，在路
    中即讓乘客下車，站在公車上等候下車的告訴人，當可輕易
    從公車行車狀況及車窗見到斯情，如仍執意下車，於下車之
    前應注意公車旁邊機車優先道的來車情形，以讓來車先行，
    或暫緩下車，卻亦疏未注意被告甲○○的機車駛來，仍逕行
    下車，就本件肇事而言，不無過咎之處，上開鑑定機關就此
    所認，容有誤會，併予敘明。惟行為人乙○○及甲○○之過
    失，與告訴人自己之過失，併合而為危害發生之原因時，仍
    不能阻卻行為人過失之責任。被告乙○○及甲○○人過失犯
    行，均堪以認定。
  (五)末按毀敗或嚴重減損語能、味能或嗅能者，稱重傷。刑法第
    10條第4項第3款定有明文。查告訴人於98 年1月24日因車禍
    至院急診，經醫師診斷，其受有頭部外傷併顱內出血、多處
    肢體挫傷籌傷勢，98 年6月30日，病患（指告訴人）當時主
    訴仍有嗅覺異常，理學檢查有鼻黏膜腫脹、鼻中膈彎曲，給
    予藥物治療，因一般神經最佳復原期約為半年，病患日後之
    復原程度恐有限；又病患罹嗅覺全失疾病，依據病史推論嗅
    覺功能低下與車禍頭部外傷有關，依病患所做之嗅覺檢查，
    結果顯示嗅覺閡值及嗅覺分辨低下，且無嗅覺認知功能，意
    即其縱使能聞到一些氣味，卻無法正確認知該種氣味，故由
    嗅覺診斷之定而言，病患仍有一些嗅覺，但就功能上而言，
    可診斷為功能性嗅覺全失、(Functional Anosmia)。有長庚
    醫療財團法人基隆長庚紀念醫院98年8月4日（98）長庚院基
    法字第64號函及所附病歷及行政院國軍退除役官兵輔導委員
    會臺北榮民總醫院98年8月27日北總耳字第0980018151 號函
    及丙○○診斷證明書4 紙在卷可稽，顯見被害人之嗅能業已
    毀敗，是告訴人係受有刑法第10條第4項第3款毀敗損嗅能之
    重傷害，應堪認定。
二、原審本於同上見解，適用第284 條第1項後段、第2項前段、
    第62條前段、第41 條第1項前段、刑法施行法第1條之1之規
    定，並審酌被告二人駕駛態度實有輕忽，致告訴人受傷不輕
    ，又迄今未與告訴人達成和解，賠償告訴人所受損失，及被
    告乙○○坦承犯行、其等素行尚佳等一切情狀，量處被告乙○○有期徒刑3月，被告告甲○○量處拘役30 日，併諭知易
    科罰金之折算標準等情，其認事用法尚無不合，量刑亦稱妥
    適。檢察官循告訴人之請求提起上訴，其上訴意旨以被告甲○○否認犯行，犯後態度不佳，毫無悔意，且告訴人受有重
    傷害，至今無法復原，原審量刑過輕等語，指摘原審判決不
    當，惟量刑輕重係屬事實審法院得依職權自由裁量之事項，
    苟已斟酌刑法第57條各款所列情狀而未逾越法定刑度，不得
    遽指為違法（最高法院72年度臺上字第6696號判例參照）。
    本件原審判決既已經詳細審酌量刑之一切情狀，予以綜合考
    量，並在法定刑內科處其刑，並說明論罪科刑之各項法律依
    據，上訴意旨指摘原判決不當，為無理由，應予駁回。
據上論結，應依刑事訴訟法第368條，判決如主文。
本案經檢察官黃全祿到庭執行職務。
中    華    民    國    99    年    10    月    28    日
            刑事第十九庭  審判長法  官 鄧振球
                                法  官 彭幸鳴
                                法  官 潘翠雪
以上正本證明與原本無異。
不得上訴。
                                書記官 朱家賢
中    華    民    國    99    年    10    月    28    日

司法院資訊處製作；財團法人民間司法改革基金會備份。
